最高法院刑事判決　　　　　　一○○年度台上字第五八四三號
上　訴　人　張文賢
選任辯護人　景玉鳳律師
　　　　　　沈建宏律師
上列上訴人因妨害性自主案件，不服台灣高等法院中華民國一○
○年八月十日第二審更審判決（一○○年度侵上更(一)字第一七號
，起訴案號：台灣台北地方法院檢察署九十七年度偵字第一四一
八一號），提起上訴，本院判決如下：
    主  文
上訴駁回。
    理  由
按刑事訴訟法第三百七十七條規定，上訴於第三審法院，非以判
決違背法令為理由，不得為之。是提起第三審上訴，應以原判決
違背法令為理由，係屬法定要件。如果上訴理由書狀並未依據卷
內訴訟資料，具體指摘原判決不適用何種法則或如何適用不當，
或所指摘原判決違法情事，顯與法律規定得為第三審上訴理由之
違法情形，不相適合時，均應認其上訴為違背法律上之程式，予
以駁回。本件上訴人張○○上訴意旨略以：(一)原判決採信證人陳
○○於原審前審之證言、證人鄒○○（姓名年籍詳卷）於第一審
之證言，不採信證人張○○之證言，均未於理由中說明有無證據
能力，有判決不備理由及採證違法。(二)鄒○○於第一審證稱未曾
聽過Ａ女（姓名年籍詳卷）在房間裡大叫，與Ａ女所稱上訴人性
侵伊時均會大叫不符。查該戶房屋僅有二間有門之房間，整戶總
面積僅十八坪，房間極狹窄，設若Ａ女在凌晨二時有大叫之舉，
則雖閉門任何人亦可聽見。原審就此有利於上訴人之事項未詳予
斟酌調查，亦未說明何以不能為有利於上訴人之論斷，其判決理
由欠備。原判決既認定鄒○○於民國九十七年一月間係與Ａ女共
用同一房間，倘上訴人真有性侵Ａ女，應係利用鄒○○住院時所
為，則鄒○○於九十七年一月份是否真有住院，攸關犯罪事實之
認定，原審未予調查，有證據調查未盡之違誤。(三)原判決對於Ａ
女之母（姓名年籍詳卷）於第一審證稱：案發之前有兩次大門反
鎖云云，認與Ａ女所述情節相符。但Ａ女之母於原審前審卻證稱
：二次均按門鈴很久打電話都沒人接等語，與其於第一審所稱九
十七年一月那次上訴人有來接電話後才開門，前後已有不符，況
Ａ女於原審前審亦稱不知其母有打電話按門鈴之事（請勘驗庭訊
錄音光碟），足見Ａ女之母證言不實。Ａ女及Ａ女之母證詞相互
矛盾，上訴人及辯護人於原審已具狀指明，原判決對此矛盾之處
並未說明。況衡諸經驗法則，按門鈴二十分鐘，Ａ女家中所有人
應會被電鈴聲吵醒，非僅有上訴人醒來替Ａ女之母開門，況Ａ女
係甫遭性侵之人，Ａ女之母果真按電鈴長達二十分鐘，即使Ａ女
未起身替Ａ女之母開門，亦不致於未聽見電鈴聲才是，然Ａ女於
第一審竟證稱二次都沒聽到電鈴聲，實與經驗法則有違。再者該
公寓左右鄰居緊接相連，如持續按門鈴二十分鐘，勢必驚擾鄰居
，遭致抗議，Ａ女之母豈敢輕易樹敵？足徵所證不合情理，原判
決有理由不備及理由矛盾之違法。(四)○○○○大學附設醫院回函
明確指出「連續的性經驗則處女膜不易癒合」，依Ａ女於第一審
所證，其遭上訴人長達數年性侵害，則處女膜保持完整未破裂之
情形微乎其微，換言之，上訴人究竟有無性侵害Ａ女，實有諸多
合理懷疑，本件除Ａ女有瑕疵之指述外，並無其他積極證據足以
證明上訴人犯行。原判決竟自行臆測上訴人未將陰莖全部插入，
或Ａ女本身體質因素使然，因而臆斷診斷書關於Ａ女處女膜完整
之記載，不足以否定上訴人有二次強姦Ａ女之行為，另又援引○
○○○大學醫師陳○○於原審所稱結婚有性行為後處女膜仍會存
在之稀有案例。惟查Ａ女處女膜是否開口很大，不易破裂而符合
該證人所述個案情形，原審未進一步查證，有應行調查之證據未
予調查之違法。(五)原判決認定上訴人兩次犯行，無非以Ａ女及其
母之指訴，為其主要論據，其餘各項論述，則均為臆測之詞，欠
缺積極證據，又採信具有瑕疵之證詞，所引之輔佐證據，均為證
明力極為薄弱或與待證事項欠缺關聯性之情況證據，均不足以證
明犯罪事實之存在。原判決引用Ａ女在偵查及第一審之供述，並
未逐一標明其出處，僅籠統泛載卷頁，且所引內容，均斷章取義
，僅擇其不利於上訴人部分，而非全貌。(六)原判決所引Ａ女供詞
：「上次他對我性侵是在今年二、三月間左右，日期我忘了」，
依此供述，意指「今年二、三月」並非最後一次，而只是上一次
而已，後來還有。此與原判決認定Ａ女遭上訴人強制性交分別在
九十七年一月及三月間各一次，並不相符。Ａ女另稱兩次被性侵
害是在九十七年一月與三月間，顯與上開供述不一致。至於強制
性交地點，Ａ女先則聲稱均是在其母房間，與原判決認定不同。
其後又稱「我都在房間」承續前述，自係指均在其母房間而言；
如係指均在Ａ女房間，則又與前述矛盾，況Ａ女在九十七年三月
間始自己有獨立房間，為原判決所認定，足見不可能兩次都在Ａ
女自己房間。(七)原判決引Ａ女之母所證九十七年一月份這次半夜
二點多回家，按門鈴二十分鐘後，上訴人才來開門，女兒在她自
己房間等語，然原判決已認定Ａ女在九十七年一月並無自己房間
，可見Ａ女之母所供內容不實，且與Ａ女所述兩次均在其母房間
不相符，顯見兩人之證言均有瑕疵，不足採信。原判決竟謂Ａ女
之母與Ａ女證述情節相符，顯與卷內資料不符，有證據上理由矛
盾之違法。(八)Ａ女於九十七年間已滿十一歲，發育良好，而上訴
人身高不及一百六十公分，體重僅五十餘公斤，體格矮小，上訴
人不可能如Ａ女所述有效壓制Ａ女，在Ａ女反抗大叫及推開之下
，仍能順利脫光二人衣服加以性侵，亦無可能尚有餘暇以手打其
嘴巴，及以嘴舔吮Ａ女性器，蓋上訴人如欲以嘴舔Ａ女性器，雙
手雙腿勢必鬆開無法同時壓制Ａ女之身體，況Ａ女既已反抗，儘
可利用此時掙脫逃離，當時Ａ女之母縱尚未返家，然Ａ女之繼父
及胞弟按之常情必均在家，則同處於此一狹窄房屋，實無聽不見
Ａ女喊叫之理，上訴人如何可能性侵得逞？足見Ａ女所述，違乎
一般情理，原審竟予完全採信，自屬違背經驗法則。(九)原判決謂
Ａ女於本件案發時，對男女性事，尚茫然無知云云。惟查Ａ女於
案發前即已常向其母與上訴人所經營潤餅店之鄰居租書店租用性
漫畫書刊閱覽，並攜至潤餅店而被發見，可見Ａ女對於男女性事
早已知悉，上情業經上訴人於原審陳明，原判決疏未為必要之查
證，仍以臆測之詞而為上開認定。抑有進者，Ａ女與其母同為本
件告訴人，其母極有可能事先教導Ａ女性知識及如何作詳細之供
述，Ａ女為順從母意而達成使上訴人受刑事處罰之目的，衡情自
必配合。原審就此不予斟酌，顯已悖離經驗法則及論理法則，有
證據上理由矛盾之違法。(十)原判決既以Ａ女之母及鄒○○之證言
，認定上訴人有多次將門反鎖情形，進而推論上訴人犯行。惟原
判決既認定上訴人有多次自內反鎖之情形，並不僅限於所指犯行
之二次，足見反鎖非必性侵Ａ女，兩者並無必然之關聯。按諸日
常生活經驗，就寢前反鎖大門，以防宵小，不足為奇，豈能以此
作為必有性侵之證據？原判決認定事實顯違經驗法則及論理法則
，有判決不備理由之違法。(十一)原判決不採信上訴人所提租賃契約
及Ａ女之母欲趕走上訴人獨佔潤餅攤之辯解。惟上訴人一再主張
該潤餅店係上訴人與Ａ女之母因同居關係而合夥共同經營，Ａ女
之母急欲趕走上訴人，租期屆滿日適為Ａ女之母提告之日，上訴
人已提出相當之證明。反觀Ａ女之母所主張該店為其獨資經營，
僱用上訴人幫忙云云，並未提出任何證據以實其說，原審反予採
信，Ａ女之母稱每月支付上訴人工資新台幣（下同）一萬元，但
上訴人每日為該項生意工作十餘小時，倘係僱用，工資何以每月
僅有一萬元？顯見所供不合常情。原審認定事實顯然偏袒Ａ女之
母，不顧證據法則。至原判決所謂拆夥後依法亦可分得合夥財產
云云，乃係對於守法之人而言，Ａ女之母既存心誣陷逼走上訴人
，二人間又未簽訂合夥契約，上訴人非但難循法律程序救濟，又
損失已穩定經營之期待利益，由Ａ女之母獨佔。豈能謂Ａ女之母
無逼走上訴人之利益？原判決此項論斷亦屬違背經驗法則。又縱
屬合法夫妻，亦常有一時爭吵而提出離婚之訴或刑事告訴之情形
，何能徒憑雙方有發生性關係生有一子且於案發當夜同赴喜宴為
由，認Ａ女之母不可能誣陷上訴人？況當晚係上訴人勉予陪行，
宴畢Ａ女之母自己另與友人前往卡拉ＯＫ，而命上訴人攜帶食物
返家供子女食用，自不能執此謂二人感情尚佳。上訴人已一再辯
稱Ａ女之母之不良動機，原審推論不僅違反經驗法則，且先前既
已否定上訴人與Ａ女之母具有合夥關係，茲又認定上訴人為Ａ女
之母之合夥人，前後理由矛盾。(十二)Ａ女若有遭性侵之虞，Ａ女之
母理應自己攜女赴醫院檢查，而將店務交由受僱之蕭○○照料，
焉有委由僱用僅兩個月之年輕男人代為，自己卻留店料理之理？
顯見其舉措違乎常情，原審竟謂並無違常之處云云，其認定事實
顯違經驗法則。且若Ａ女確遭上訴人性侵，為顧全女兒名節，Ａ
女之母理應隱而不宣，況上訴人為其同居人，在未證實之前，焉
有在做生意之攤位上公然渲染之理？足證其有抹黑使上訴人無法
立足而達逼走之目的，原判決以臆測之詞為其設詞潤飾，藉以掩
蓋其不良意圖，其自由心證之行使，已違背證據法則。(十三)至於Ａ
女臥室內疑似沾有不詳漬跡之床單、被單與上訴人唾液，經內政
部警政署刑事警察局鑑驗結果，並未認係上訴人所留漬跡，原判
決又認定不排除係Ａ女之弟（姓名年籍詳卷）留下體液，是以該
項驗斷尚不足為論罪依據。且警局係於Ａ女之母告訴當日前往取
出床單、被單送驗，原審既認定上訴人在當日凌晨對Ａ女有陽具
隔著Ａ女內褲磨擦而為猥褻之行為，判處上訴人有期徒刑一年確
定，則上訴人自有留下體液之可能，自不能以此證明上訴人在三
個月及五個月前有性侵Ａ女之情。至於原判決所載Ａ女診斷書認
定陰道口近肛門處擦傷、紅腫之情，同理亦不能作為證據。(十四)原
判決對Ａ女之母證稱上訴人有叫伊帶Ａ女去醫院檢查等情，認上
訴人主觀上可能認為醫生檢查不出什麼，致有恃無恐，憑空臆測
。況上訴人叫Ａ女之母帶Ａ女送醫檢查之時，雖當日僅被認為止
於猥褻，然上訴人苟有性侵Ａ女，則必可同時檢查出處女膜可能
破裂之通常結果，上訴人焉有原判決所謂有恃無恐之心態？原判
決推斷亦屬違背論理法則。(十五)上訴人苟有於九十七年一月及三月
間強制性交Ａ女並達射精之程度，則往後必然食髓知味，豈有於
其後之同年六月十六日在Ａ女及繼父不在家之際僅以性器於Ａ女
內褲外表磨擦予以猥褻之較低度行為，而不予插入陰道而為如前
二次之性交行為？足徵Ａ女及其母之指訴違乎情理。原判決認定
犯罪事實，完全依據告訴人Ａ女之指訴，而Ａ女所述各節，不僅
不合情理，且自相矛盾，頗多瑕疵，至於Ａ女之母並非目擊證人
，僅據Ａ女之告知而為附和之證述，其供詞不合常情外，尚且與
Ａ女所供多所不符。原判決竟悉採兩位告訴人之指訴，對於上訴
人有利於己之辯解，則百般駁斥，以有罪推定之心態，任意為告
訴人潤飾瑕疵之證詞。在無其他任何積極證據可資證明之情形下
，輕率入人於罪，要屬無可維持云云。惟查原判決依憑證人Ａ女
、鄒○○、Ａ女之母、陳○○、Ａ女之弟之證言，扣案床單、被
套，內政部警政署刑事警察局九十七年九月十一日刑醫字第○○
○○○○○○○○號鑑驗書，Ａ女之診斷書等證據資料，資以認
定上訴人有原判決事實欄所記載之犯罪事實，因而撤銷第一審關
於對未滿十四歲之女子以強暴之方法而為性交二罪之科刑判決，
改判仍論處上訴人對於未滿十四歲之女子以強暴之方法而為性交
二罪刑，已詳述其依憑之證據及認定之理由。並對於上訴人矢口
否認有何對Ａ女強制性交之犯行，辯稱：伊與Ａ女之母生下一兒
，伊視Ａ女為女兒，伊並無對Ａ女為性交行為，若伊有不軌，Ａ
女應該會防範，會鎖門，Ａ女所言不實，伊係遭Ａ女及Ａ女之母
誣賴云云；辯護人為上訴人辯護稱：若上訴人有性侵Ａ女，怎可
能Ａ女之母當天還去做生意而未陪同Ａ女去檢查。上訴人與Ａ女
之母曾於Ａ女之床上發生過性關係，Ａ女之弟也曾經到Ａ女房間
玩，鑑驗書之鑑定結果無法證明上訴人確有性侵Ａ女，且診斷書
指出Ａ女之處女膜完整，無法證明上訴人確有性侵Ａ女之行為。
又九十七年一月間，Ａ女尚無獨立之房間，上訴人不可能在Ａ女
房間內強制性交Ａ女云云。經綜合調查證據之結果，認不可採，
已在判決內詳予指駁，所為論述，核與卷證資料相符，從形式上
觀察，並無違背法令之情形。按認事採證、證據之取捨及證據證
明力之判斷，俱屬事實審法院之職權，苟無違背證據法則，自不
能指為違法。而「被告以外之人於審判外之言詞或書面陳述，除
法律有規定外，不得作為證據。」刑事訴訟法第一百五十九條第
一項定有明文。原判決所採陳○○、鄒○○分別於第二審、第一
審審理時之證言，並非於審判外之陳述，依刑事訴訟法第一百五
十九條第一項之反面解釋，本有證據能力；且原判決並未採用張
○○之證言為上訴人論罪之憑據，自無須說明其證言是否有證據
能力。又鄒○○於第一審雖證稱未聽到Ａ女叫聲等語，如何係因
鄒○○為二十一年出生，年紀已大，且上訴人係利用鄒○○不在
或已入睡，關上房門並制止Ａ女叫喊加以性侵之情，鄒○○上開
證言如何不足為上訴人有利之認定，原判決已於理由中說明。原
判決亦說明如何認定九十七年一月、三月間，上訴人各性侵害Ａ
女一次得逞以及九十七年一月間發生之性侵害係在Ａ女之母房間
，Ａ女固係於九十七年二月始有單獨房間可用，但鄒○○如何經
常生病住院不在家，上訴人因而有機可乘之理由。關於上訴人二
次對Ａ女性侵害之地點係在Ａ女之房間或Ａ女之母房間為之，Ａ
女及Ａ女之母之證言縱稍有不同，然就上訴人二次性侵害Ａ女基
本事實之陳述，與真實性仍屬無礙，渠等證言仍非不得予以採信
。再原判決理由已說明上訴人所提出租賃契約如何不能證明Ａ女
之母之潤餅攤係與上訴人共同經營，上訴人與Ａ女之母間縱有合
夥關係，亦可分析合夥財產，如何非可以逼走上訴人即獨占經營
利潤。而Ａ女之母如何係因發現其女兒遭上訴人性侵害後，才無
法諒解上訴人。Ａ女初係向其母告知遭上訴人撫摸而已，情節尚
非嚴重，Ａ女之母委由蕭○○帶Ａ女至醫院檢查，如何並無違常
之處，不能據此認定即欲逼迫上訴人，使上訴人無法立足等情。
就上訴人所辯Ａ女之母對上訴人提告，目的欲驅逐上訴人，而獨
占二人合夥之潤餅攤，並使上訴人身敗名裂云云，如何不足採信
，參酌證人即○○○○大學附設醫院醫師陳○○之證述，以及Ａ
女所證，或係因Ａ女年紀尚小，且又喊痛，致上訴人未將陰莖全
部插入，或係Ａ女本身體質因素使然，故雖Ａ女之處女膜未有損
傷，如何不足採為有利於上訴人之認定。另上訴人於九十七年六
月十六日係乘機猥褻Ａ女，並無強制性交之行為，其主觀上可能
認為醫生檢查不出什麼，致有恃無恐，如何均不能資為有利於上
訴人之認定等情，原判決均已於理由中詳加指駁，所為論述核無
上訴意旨所指之理由不備、矛盾、違反經驗法則或論理法則及採
證違法之處。復倘非事理所必然，或係無從調查之證據方法，或
僅係枝節性問題，或所證明之事項已臻明瞭，當事人聲請調查之
證據，僅在延滯訴訟，甚或就同一證據再度聲請調查，即欠缺其
調查之必要性，縱未調查，或未於理由加以說明，均與所謂違背
法令之情形不相適合。上訴人雖於原審聲請調查Ａ女之體質，以
查是否符合陳○○之證言，或依職權調查鄒○○之住院紀錄；惟
本件事證已明，況原審於審判期日訊問「尚有何證據請求調查？
」時，上訴人及其選任辯護人亦均答稱「無」，有審判筆錄可查
（見原審卷第七九頁反面），原審未為無益之調查，並無違法。
另依卷證資料，Ａ女及Ａ女之母於原審前審均未以證人之身分作
證，上訴意旨指稱Ａ女之母於原審前審及第一審之證詞前後不一
，並與Ａ女於原審前審之證言矛盾，可見Ａ女之母證言不實云云
，尚非依據卷內訴訟資料為指摘。而第三審為法律審，應以第二
審判決所確認之事實為判決基礎，故於第二審判決後不得主張新
事實或提出新證據而資為第三審上訴之理由。上訴意旨指Ａ女於
案發前即已常向書店租用性漫畫書刊閱覽，可見其對於男女性事
早已知悉云云，然依卷證，上訴人於第一審及原審審理中未曾就
此有所辯解或爭執。其上訴本院後，指摘原審未調查Ａ女是否常
向書店租用性漫畫書刊閱覽以及聲請勘驗原審前審錄音光碟云云
，亦非適法之第三審上訴理由。上訴人其餘上訴意旨主張原判決
有採證違法、認定事實與卷內資料不符、理由不備、理由矛盾、
應於審判期日調查之證據未予調查之違法云云，核係對原審取捨
證據與自由判斷證據證明力之職權行使及原判決理由已經說明之
事項，或就與犯罪構成事實無關之枝節問題，或就不影響於判決
本旨事項再為事實上之爭辯，徒以自己之說詞，泛指其為違法，
並為單純事實上之爭執，皆非適法之第三審上訴理由，其上訴違
背法律上之程式，應予駁回。
據上論結，應依刑事訴訟法第三百九十五條前段，判決如主文。
中    華    民    國  一○○  年    十    月  二十七  日
                      最高法院刑事第十一庭
                          審判長法官  黃  正  興  
                                法官  許  錦  印  
                                法官  林  瑞  斌  
                                法官  陳  春  秋  
                                法官  謝  靜  恒  
本件正本證明與原本無異
                                      書  記  官  
中    華    民    國  一○○  年   十一   月    二    日
                                                      Ｅ